【裁判字號】    83,簡上,23
【裁判日期】    891108
【裁判案由】    交還土地
【裁判全文】
臺灣臺東地方法院民事判決  八十三年度簡上字二三號
    上  訴  人  甲○○
    被  上訴人  台灣省政府農林廳林務局台東林區管理處
                            設.
    法定代理人  乙○○      住.
    訴訟代理人  丙○○      住.
右當事人間請求交還土地事件，上訴人對於中華民國八十三年五月十日臺灣臺東地方
法院臺東簡易庭八十二年度東簡字第一○五號第一審判決提起上訴，本院判決如左：
    主  文
原判決關於命上訴人應將坐落台東事業區第二林班保安林內如附圖所示Ａ部分面積四
二平方公尺、如附圖所示Ｂ部分面積一七四平方公尺、如附圖所示Ｃ部分面積四二平
公尺、如附圖所示Ｄ部分面積一七四平方公尺之建物拆除後，將土地交還原告部分，
及該部分訴訟費用之裁判均廢棄。
右開廢棄部分，被上訴人在第一審之訴駁回。
其餘上訴駁回。
第一、二審訴訟費用由上訴人負擔十分之九，餘由被上訴人負擔。
    事  實
甲、上訴人方面：
一、聲明：求為判決：(一)原判決廢棄。(二)駁回被上訴人在第一審簡易之訴。
二、陳述：除與原判決書所載者相同茲予引用外，補稱：
（一）原判決事實理由引用憲法第一○八條、森林法第五條規定及行政院四十五年八
      月二十八日台四五字第四七三八號函等，謂原告有提起本訴之權，有所誤解。
      憲法第一○八條乃對國家機關行政權之劃分；森林法第五條乃對林業經營管理
      之訓示規定，並非林業機關可依仗公權力，強取人民私有財產之權利。
（二）國際征戰狀態未靜止前，佔據敵人不動產俱為國家所有，應屬理所當然，台灣
      於三十四年光復，政府從日本政府收回台灣，將土地實施測量，編製地籍；三
      十六年公告人民申請登記所有權，斯時台灣人民生活困苦，資訊閉塞，多所不
      知申請登記所有權，土地法規定無人申請登記所有權之土地，登記國家所有，
      然系爭土地為未登錄地，被上訴人之請求權已罹十五年時效。又上訴人於四十
      二年間隨上訴人之父林繼生，從苗栗遷徒至台東系爭土地上造林、耕種、畜牧
      ，並在五十年左右已開墾使用種植面積達二九○多公頃，此原佔有使用狀態之
      繼續已完成法定得請求登記為所有權人之時效。此有刑事卷內初鹿派出所、台
      東縣警察分局筆錄、照片可證，並經檢察官、法官勘驗及農業局技士李瑞芳結
      證認定系爭土地上之竹類係人工種植，且系爭土地上並無八十年以上之老林木
      ，僅有上訴人所種植二十年以上之林木、竹類。上訴人於七十九年二月二十日
      申請登錄登記所有權，被上訴人竟於八十年六月十一日始為告發，並將上訴人
      以違反森林法移送法辦。
（三）三十四年台灣始光復，則二年三月十五日如何接收？系爭土地係未登錄地號之
      無主地，如何依森林法第六條規定編為保安林且公告之？六十四年始興建南北
      迴鐵路，以往無鐵路，如何保護？森林法係於二十一年九月十五日始經政府公
      布施行，森林法施行細則則於三十七年二月二十八日經農林部修正公布，而台
      灣省於二年時仍屬日據時期，尚未光復，從而系爭土地是否確經台灣省政府報
      請中央主管機關於二年三月十五日核定編為保安林，非無疑義，況且系爭土地
      至今尚未登錄地號，如何依據森林法第六條規定，編為保安林且公告之？是否
      已確編為保安林？何時編列公告？
（四）本案所涉及之刑事各審判決書，依台灣省政府農林廳林務局農林航空測量所於
      六十四年九月十四日、六十八年七月二十六日所拍攝之航照圖上，在第一號河
      谷有一處顯現房屋之影像，另一處有房屋跡象，亦有該所八十一年十一月二十
      一日農測調字第一八九七號函足憑，而六十四年之前，該處並未拍攝航照圖，
      可證上訴人於六十四年九月十四日之前，已在系爭土地上占有使用並築有房舍
      ，且航測圖係空中攝影，上訴人之農舍、香茅寮、羊寮等週圍種植竹子、林木
      茂密，生長特性攀滿爬籐，空中攝影自無法詳細攝取房屋鏡頭而鉅細靡遺，本
      件有關之刑事案件中，檢察官及法官曾五次赴現場勘驗，並製作現場圖，標示
      工寮、羊寮、製香茅油處及舊農舍遺跡，被上訴人八十年六月十一日知站字第
      一二三三號函亦認為上訴人建有鐵皮工寮、羊寮各二棟、簡易羊寮二棟，並沿
      河開闢林道二條，各約六百公尺長，寬約三公尺，又依刑事勘驗結果二號河谷
      既有毀棄之工寮及舊石堆遺跡，足見其年代與一號河谷工寮農舍及羊舍相仿，
      種植之作物、林木及所飼養之家畜亦都相仿，均足以證明上訴人早在該地建有
      工寮及羊舍。而臺灣地區屬海洋性氣候，經常颱風大雨山洪氾濫成災，每當上
      訴人之建物及設備遭沖毀損壞，均在原有基地及所耕土地內整建翻修，或改為
      現今的鋼筋鐵皮房，故所使用為最新之建材，並無不對。
三、證據：援用原審之立證方法，並補提最高法院八十三年度台上字第五九四三號刑
    事判決書、本院八十一年度訴字第四二號刑事判決書、臺灣高等法院花蓮分院八
    十二年度上訴字第一二九號、八十二年度上更（一）字第六二號、八十三年度上
    更（二）字第七一號刑事判決書、最高法院八十二年度台上字第四三七七號、八
    十三年度台上字第五九四三號、八十四年度台上字第三九五○號刑事判決書、臺
    東縣警察局臺東分局刑事案件移送報告書、臺東地方法院檢察署履勘筆錄、初鹿
    派出所調查筆錄、八十年十月十二日所有權登記申請書、財政部國有財產局臺灣
    北區辦事處花蓮分處台財產北花東專字第八○六○八○八七號、第八○六○六三
    三三號函、第七九六○一九九三號函、財政部國有財產局台財產一字第八○○一
    六四五六號函、八十年九月二日申請書、八十年七月二十四日申請書、八十年六
    月二十八日申請書、臺東縣臺東地政事務所東地所二字第二七九二號函、臺灣省
    政府農林廳林務局台東林區管理處八十東政字第○三四一九號函、八十年五月十
    六日申請承租系爭土地書、臺灣省政府農林廳林務局台東林區管理處知本工作站
    八十知站字第○九二五號函、空照圖、證明書、和解書、本票影本、照片一百二
    十二張、本院八十一年度訴字第七一號刑事判決書、臺灣高等法院花蓮分院八十
    一年上訴字第三○六號刑事判決書各一份、最高法院書記廳通知書二紙、借據一
    紙、收據七紙、掛號收據一紙、合作金庫入戶電匯水單一紙、第一商業銀行入戶
    電匯通知單二紙、帳冊節印十一紙（均為影本）。
乙、被上訴人方面：
一、聲明：求為判決：駁回上訴。
二、陳述：除與原判決書所載相同者茲予引用外，補稱：
（一）系爭土地所位之台東事業區第二林班地係日據政府於二年三月十五日公告編入
      保安林，目的為保護景勝地區附近風景、防止土砂崩壞流入卑南大溪；政府遷
      台接收日產，於五十七年九月三十日以府農林字第七八五六二號訂正，編入目
      的為防止土砂崩壞、流出淤積卑南大溪，影響下游耕地及增進景勝宮之風景；
      七十五年十二月九日以府農林字第一五九○四一號訂正，編入目的為防止土砂
      崩壞、土石流出淤積卑南大溪，影響下游耕地，維護花東鐵路安全，增進景勝
      宮風景，八十二年九月八日以府農林字第八一一九二公告訂正，編入目的為防
      止土砂崩壞、土石流出淤積卑南大溪，影響下游耕地及維護花東鐵路安全。七
      十六年至八十三年政府耗資三千七百九十三萬二千七百四十三元新建或修建治
      山防洪防砂壩工程八座，且上訴人未擅建工寮、羊寮前已劃定巡視責任區，每
      月派有專人巡視，巡視員須按月提出月報表，另派有專人抽查巡視員巡視情形
      ，並有取締違反森林法案件等保安措施，均證明被上訴人確實耗資在經營管理
      台東事業區第二林班。
（二）本件係於七十九年十二十一日被上訴人所轄知本工作站巡視員責任區移交巡視
      時，發現台東事業區第二林班遭人擅建工寮、羊寮，當時不知係何人所為，即
      報請警方查緝偵辦，八十年五月九日知本工作站查到係上訴人所為，即莖上訴
      人限期自行拆除，上訴人接到後，始於八十年五月十六日向被上訴人申請承租
      土地，可知上訴人當時並無和平占有之意思。上訴人竊占林地被台東縣警察局
      台東分局移送法辦後，經台灣高等法院更（二）刑事判決，以該被竊占之林地
      係屬被上訴人所有，而上訴人係於七十九年十一月間至十二月間擅自於台東事
      業區第二林班搭建工寮、羊寮各二間而判處徒刑八月緩刑三年，工作物沒收，
      上訴人不服提起上訴，經最高法院判決駁回上訴確定。後經台灣台東地方法院
      檢察署檢察官函被上訴人，拆除上訴人之鐵皮工寮、羊寮各二間完竣，該擅建
      山寮、羊寮並經農林航葡測量所以六十八年、七十三年、七十八年、八十年航
      空照片判釋結果，六十八年、七十三年、七十八年航空照片上無該擅建工寮、
      羊寮，八十年航空照片上始出現上訴人所擅建工寮、羊寮各二間，因此判定該
      擅建工寮、羊寮為七十八年六月七日至八十年八月二十七日間所搭建，與台灣
      高等法院更（二）刑事判決書認定上訴人於七十九年十一月至十二月間擅自搭
      建工寮羊寮時間相符，並非上訴人所謂其已和平占有四十年，且已申請完成登
      錄（至今未完成登錄），該林地係無主公有土地，從未有被上訴人之人員來巡
      視等情事。
三、證據：援用原審之立證方法，並補提臺灣高等法院花蓮分院八十二年度上更（一
    ）字第六二號刑事判決、八十三年度上更（二）字第七一號刑事判決、最高法院
    八十四年度台上字第三九五○號刑事判決、臺灣省政府八十二年九月八日八二府
    農林字第八一一九二號公告、（五七）府農林字第七八五六二號公告、七五府農
    林字第一五九○四一號公告、民國二年三月十五日第四十六號公示、被上訴人八
    十三林治字第三一二四二號函、八十四林治字第○三三一九號函、行政院農業委
    員會八二農林字第二一四一四六七A號函、大正二年三月十五日第四六號告示、
    關山林區管理處知本工作站七十九年十一月份、十二月份護管報告表、七十九年
    十二月報告書、臺東林區管理處知本工作站八十知站字第○四七五號函附巡邏箱
    抽查報告表、八十知站字第○九二五號函、臺灣省政府農林廳林務局台東林區管
    理處八十東政字第○一四九六號函、八十東政字第○二九一七號函、八十東政字
    第○三四一九號函、上訴人八十年五月十六日申請書、臺灣臺東地方法院檢察署
    檢察官八十年度偵字第一八○五號起訴書、東檢茂執丁字第一一六四九號函、台
    東縣台東地政事務所複丈日期八十年十月十七日、八十年十一月七日土地複丈成
    果圖、台灣省政府農林廳林務局農林航空測量所八十一農測調字第○三八二號函
    並附疑似建物概略位置透明圖三張、關山林區管理處林地護管區劃分暨護管人員
    巡邏箱配置表、關山林區管理處檳榔工作站七十六年十二月下半月份、七十七年
    元月份、七十七年二月份、三月份、四月份、七月份、八月份護管報告表、關山
    林區管理處七十七年四月、八十年二月巡邏箱抽查報告表、臺灣臺東地方法院檢
    察署檢察官八十四年度偵字第二四二四號起訴書、工程統計表、地價證明書、地
    價冊各一份（均為影本）、照片四禎。
    理  由
一、本件被上訴人於原審起訴主張，系爭土地所在之台東事業區第二林班地係於民國
    二年三月十五日日據時期公告編入保安林，目的為保護景勝地區附近風景、防止
    土砂崩壞流入卑南大溪；政府遷台接收日產，於五十七年九月三十日以府農林字
    第七八五六二號訂正，編入目的為防止土砂崩壞、流出淤積卑南大溪，影響下游
    耕地及增進景勝宮之風景；七十五年十二月九日以府農林字第一五九○四一號訂
    正，編入目的為防止土砂崩壞、土石流出淤積卑南大溪，影響下游耕地，維護花
    東鐵路安全，增進景勝宮風景，八十二年九月八日以府農林字第八一一九二公告
    訂正，編入目的為防止土砂崩壞、土石流出淤積卑南大溪，影響下游耕地及維護
    花東鐵路安全。上訴人於七十九年間未經被上訴人許可，擅自於系爭土地內設置
    如附圖所示Ａ、Ｂ、Ｃ、Ｄ部分之羊寮、工寮等工作物，並使用上開羊寮、工寮
    之週邊如附圖所示Ｅ、Ｆ、Ｇ部分之土地，並在系爭土地上散落種植各種樹、
    竹類等地上物。而系爭土地於上訴人未擅建工寮、羊寮前被上訴人已劃定巡視責
    任區，每月派有專人巡視，巡視員須按月提出月報表，另派有專人抽查巡視員巡
    視情形，並有取締違反森林法案件等保安措施，均證明被上訴人確實耗資經營管
    理系爭土地。又本件係於七十九年十二十一日被上訴人所轄知本工作站巡視員責
    任區移交巡視時，發現系爭土地遭人擅建工寮、羊寮，當時不知係何人所為，即
    報請警方查緝偵辦，八十年五月九日知本工作站查到係上訴人所為，即函請上訴
    人限期自行拆除，上訴人受函後，始於八十年五月十六日向被上訴人申請承租土
    地，可知上訴人當時並無和平占有之意思。另上訴人竊占林地被台東縣警察局台
    東分局移送法辦後，經台灣高等法院更（二）刑事判決，以該被竊占之林地係屬
    被上訴人所有，而上訴人係於七十九年十一月間至十二月間擅自於台東事業區第
    二林班搭建工寮、羊寮各二間而判處徒刑八月緩刑三年，工作物沒收，上訴人不
    服提起上訴，經最高法院判決駁回上訴確定。後經台灣台東地方法院檢察署檢察
    官函被上訴人，拆除上訴人之鐵皮工寮、羊寮各二間完竣，該擅建山寮、羊寮並
    經農林廳航空測量所以六十八年、七十三年、七十八年、八十年航空照片判釋結
    果，六十八年、七十三年、七十八年航空照片上無該擅建工寮、羊寮，八十年航
    空照片上始出現上訴人所擅建工寮、羊寮各二間，因此判定該擅建工寮、羊寮為
    七十八年六月七日至八十年八月二十七日間所搭建，與台灣高等法院更（二）刑
    事判決書認定上訴人於七十九年十一月至十二月間擅自搭建工寮羊寮時間相符，
    為此本於所有權人之地位，請求上訴人將種種設置之地上物及工作物拆除、剷除
    ，連同所使用之土地，一併交還原告等語。
    上訴人則以：台灣於三十四年光復，政府從日本政府收回台灣，將土地實施測量
    ，編製地籍；三十六年公告人民申請登記所有權，斯時台灣人民生活困苦，資訊
    閉塞，多所不知申請登記所有權，土地法規定無人申請登記所有權之土地，登記
    國家所有，然系爭土地為未登錄地，被上訴人之請求權已罹十五年時效。又上訴
    人於四十二年間隨訴外人即上訴人之父林繼生從苗栗遷徒至台東系爭土地上造林
    、耕種、畜牧，並在五十年左右已開墾使用種植面積達二九○多公頃，此原佔有
    使用狀態之繼續已完成法定得請求登記為所有權人之時效。此由被上訴人所告發
    上訴人竊占林地之各刑事判決中均有認定。且系爭土地上並無八十年以上之老林
    木，僅有上訴人所種植二十年以上之林木、竹類。上訴人於七十九年二月二十日
    申請登記所有權，被上訴人竟於八十年六月十一日告發上訴人違反森林法。三十
    四年台灣始光復，則二年三月十五日如何接收？六十四年始興建南北迴鐵路，以
    往無鐵路，如何保護？森林法係於二十一年九月十五日始經政府公布施行，森林
    法施行細則則於三十七年二月二十八日經農林部修正公布，而台灣省於二年時仍
    屬日據時期，尚未光復，從而系爭土地是否確經台灣省政府報請中央主管機關於
    二年三月十五日核定編為保安林，非無疑義，況且系爭土地至今尚未登錄地號，
    如何依據森林法第六條規定，編為保安林且公告之？是否已確編為保安林？何時
    編列公告？足認被上訴人並無權利為本件請求。另本案所涉及之刑事各審判決書
    ，均依據台灣省政府農林廳林務局農林航空測量所於六十四年九月十四日、六十
    八年七月二十六日所拍攝之航照圖上，在第一號河谷有一處顯現房屋之影像，另
    一處有房屋跡象，而六十四年之前，該處並未拍攝航照圖，可證上訴人於六十四
    年九月十四日之前，已在系爭土地上占有使用並築有房舍，且航測圖係空中攝影
    ，上訴人之農舍、香茅寮、羊寮等週圍種植竹子、林木茂密，生長特性攀滿爬籐
    ，空中攝影自無法詳細攝取房屋鏡頭而鉅細靡遺。再本件有關之刑事案件中，檢
    察官及法官曾五次赴現場勘驗，並製作現場圖，標示工寮、羊寮、製香茅油處及
    舊農舍遺跡，又依刑事勘驗結果二號河谷既有毀棄之工寮及舊石堆遺跡，足見其
    年代與一號河谷工寮農舍及羊舍相仿，種植之作物、林木及所飼養之家畜亦都相
    仿，均足以證明上訴人早在該地建有工寮及羊舍。而臺灣地區屬海洋性氣候，經
    常颱風大雨山洪氾濫成災，每當上訴人之建物及設備遭沖毀損壞，均在原有基地
    及所耕土地內整建翻修，或改為現今的鋼筋鐵皮房，故所使用為最新之建材，並
    無不對，是就系爭土地而言，上訴人已時效取得所有權，並非無權占有等語，資
    為抗辯。
二、被上訴人主張如附圖所示系爭土地即坐落台東事業區之第二林班地為國有林地，
    屬國有財產，而原告係管理機關之事實，業據提出行政院台四十五經四七三八號
    令、臺灣省政府八二府農林字第一五九○四一號公告為證。上訴人雖否認系爭土
    地為國有，並抗辯稱應係無主之未登錄地，惟未能舉證以實其說，尚難採信，是
    原告此部分之主張，即堪信為真實。按國有財產撥給各地國家機關使用者，名義
    上雖仍為國有，實際上即為使用機關行使所有人之權利，故本院對於是類財產，
    向准由管領機關起訴，代國家主張所有權人之權利，最高法院五十一年台上字第
    二六八○號判例意旨可資參照。原告既係行政院農業委員會林務局（以下稱林務
    局）所屬實際管理國有林地之分支機構，承辦林務局就系爭土地之管理業務，進
    而本於管理機關之地位，在本件訴訟代國家主張所有權人之權利而為原告，起訴
    請求被告如訴之聲明所示，自屬當事人適格，此先敘明。
三、被上訴人主張上訴人在系爭林地上搭建如附圖所示Ａ部分面積四二平方公尺、Ｂ
    部分面積一七四平方公尺、Ｃ部分面積四二平公尺、Ｄ部分面積一七四平方公尺
    之各建物，並將系爭土地如附圖所示Ｅ部分面積一四一二平方公尺、Ｆ部分面積
    八三四平方公尺、Ｇ部分面積二一九平方公尺闢為空地且占有使用中之事實，雖
    經提出航照位置圖乙份為證，並為上訴人所不爭執。惟查，被上訴人嗣於本院審
    理中自承前述各建物業因上訴人違反森林法案件，經臺灣高等法院花蓮分院以八
    十三年度上更（二）字第七十一號刑事判決有罪並宣告沒收在案後，上訴人不服
    提起上訴，復經最高法院以八十四年度台上字第三九五○號判決駁回上訴確定在
    案，故臺灣臺東地方法院檢察署以東檢茂執丁字第一一六四九號函請被上訴人據
    此確定刑事判決將上訴人所設置之前述各建物拆除回復原狀，被上訴人亦已僱工
    拆除完竣（見本院八十九年七月四日準備程序筆錄、同年十月二十五日言詞辯論
    筆錄），並有臺灣高等法院花蓮分院八十三年度上更（二）字第七十一號刑事判
    決、最高法院八十四年度台上字第三九五○號刑事判決書附卷可稽。上訴人對此
    亦不爭執（見上訴人八十六年三月十一日準備書狀所載），並另自承前述各建物
    被拆除後，已未再回至原處為占有使用（見本院八十九年七月四日準備程序筆錄
    ）等語。是被上訴人此部分之主張，已因上訴人之建物被拆除後未再回至原處為
    占有使用而難信為真實，亦即上訴人現時並未在系爭林地上搭建如附圖所示Ａ部
    分面積四二平方公尺、Ｂ部分面積一七四平方公尺、Ｃ部分面積四二平公尺、Ｄ
    部分面積一七四平方公尺之各建物，亦未將系爭土地如附圖所示Ｅ部分面積一四
    一二平方公尺、Ｆ部分面積八三四平方公尺、Ｇ部分面積二一九平方公尺闢為空
    地後加以占有使用之事實，殊堪認定。被上訴人另主張上訴人於七十九年間開始
    無正當權源占有系爭林地種植果樹、竹類等作物之事實，業據提出關山林區管理
    處知本工作站七十九年十一月份、十二月份護管報告表、七十九年十二月報告書
    、臺東林區管理處知本工作站八十知站字第○四七五號函附巡邏箱抽查報告表、
    八十知站字第○九二五號函、臺灣省政府農林廳林務局台東林區管理處八十東政
    字第○一四九六號函等為證。被上訴人固不否認有在系爭土地上種植林木、作物
    之事實，惟抗辯稱上訴人係於四十幾年間即開始占有系爭土地，迄被上訴人於八
    十二年七月間為本件請求之時止將近四十年，已逾二十年之取得時效，且被上訴
    人之請求權亦已逾十五年之消滅時效，是上訴人之占有乃有權占有，此亦經審理
    上訴人違反森林法之各法院刑事庭認定明確等語，並提出最高法院八十三年度台
    上字第五九四三號刑事判決書、本院八十一年度訴字第四二號刑事判決書、臺灣
    高等法院花蓮分院八十二年度上訴字第一二九號、八十二年度上更（一）字第六
    二號、八十三年度上更（二）字第七一號刑事判決書、最高法院八十二年度台上
    字第四三七七號、八十三年度台上字第五九四三號、八十四年度台上字第三九五
    ○號刑事判決書、臺東縣警察局臺東分局刑事案件移送報告書、臺東地方法院檢
    察署履勘筆錄、初鹿派出所調查筆錄、八十年十月十二日所有權登記申請書、財
    政部國有財產局臺灣北區辦事處花蓮分處台財產北花東專字第八○六○八○八七
    號、第八○六○六三三三號函、第七九六○一九九三號函、財政部國有財產局台
    財產一字第八○○一六四五六號函、八十年九月二日申請書、八十年七月二十四
    日申請書、八十年六月二十八日申請書、臺東縣臺東地政事務所東地所二字第二
    七九二號函、臺灣省政府農林廳林務局台東林區管理處八十東政字第○三四一九
    號函、八十年五月十六日申請承租系爭土地書、臺灣省政府農林廳林務局台東林
    區管理處知本工作站八十知站字第○九二五號函、空照圖、證明書、和解書、本
    票影本、照片一百二十二張、本院八十一年度訴字第七一號刑事判決書、臺灣高
    等法院花蓮分院八十一年上訴字第三○六號刑事判決書各一份、最高法院書記廳
    通知書二紙、借據一紙、收據七紙、掛號收據一紙、合作金庫入戶電匯水單一紙
    、第一商業銀行入戶電匯通知單二紙、帳冊節印十一紙等為證。經查，上訴人因
    占有系爭土地種植林木、作物而違反森林法致經臺灣高等法院花蓮分院以八十三
    年度上更（二）字第七一號判決有罪在案，嗣上訴人不服提起上訴，仍經最高法
    院以八十四年度台上字第三九五○號判決駁回上訴之事實，前已述及，而據臺灣
    高等法院花蓮分院上開刑事判決之認定，系爭土地上所種植之桂竹、長枝竹、麻
    竹、刺竹等作物及相思樹、樟腦樹等林木，其中相思樹及樟腦樹有一、二十年以
    上，竹子亦不排除在十年以上（見臺灣高等法院花蓮分院以八十三年度上更（二
    ）字第七一號判決書理由欄第五項第四點），故此部分之事實，業經該院認為已
    逾十年之追訴權時效無訛（見同判決書理由欄第五項第七點）。惟上訴人既早在
    刑事判決前已以取得時效為由請求登記為己所有，則難免誇大自己所種植林木、
    作物之面積，且前述刑事判決之重點係以該等林木、作物縱為上訴人所種植，亦
    已罹於追訴權時效而不應訴追，此可由該刑事判決中，並未就林木、作物係上訴
    人自己種植此點加以調查認定可知。然本件為民事訴訟，主張權利者，應負舉證
    之責，是上訴人仍應就前述林木、作物係己所種植而對系爭土地占有此點有利於
    己之事實加以舉證，尚難遽憑前述刑事判決之認定，逕視為有利於己之證據，是
    上訴人就此尚有誤會。再查，本件爭執之始係被上訴人所屬知本工作站巡視員於
    七十九年十二月十一日責任區移交巡視時，發現台東事業區第二林班遭人擅建工
    寮、羊寮，當時不知係何人所為，即報請警方查緝偵辦，八十年五月九日始查到
    係上訴人所為，即請上訴人限期自行拆除，惟上訴人並未自行拆除，故被上訴人
    乃向本院提起本件訴訟，此有關山林區管理處知本工作站七十九年十一月份、十
    二月份護管報告表、七十九年十二月報告書、臺東林區管理處知本工作站八十知
    站字第○四七五號函附巡邏箱抽查報告表、八十知站字第○九二五號函等附卷可
    稽，是苟如上訴人所主張自己係以所有之意思而就系爭土地加以占有四十餘年，
    則何以竟遲至遭被上訴人查獲後始為主張自己符合取得時效之規定？至上訴人所
    提證明書、和解書、本票影本、照片一百二十二張、最高法院書記廳通知書二紙
    、借據一紙、收據七紙、掛號收據一紙、合作金庫入戶電匯水單一紙、第一商業
    銀行入戶電匯通知單二紙、帳冊節印十一紙等證據，其中證明書為私文書，內容
    係訴外人為證明上訴人占有國有土地乙事而出具，其證明力薄弱，否則任何人均
    能出具此類書面，以證明他人之權利事項矣！而其他證據亦僅能證明上訴人與他
    人有糾紛或生意往來之實，不能直接針對上訴人占有系爭土地達四十餘年此事實
    予本院以堅強之心證，是綜上，上訴人既未能舉證證明已占有系爭土地四十餘年
    ，其就此所為之抗辯，即難採信。次查，上訴人於八十年五月十六日曾向被上訴
    人申請承租系爭土地，此為兩造所不爭執，並有上訴人八十年五月十六日承租申
    請書在卷足憑；且上訴人亦自承「．．民國三十六年公告人民申請登記所有權，
    斯時台灣人民生活困苦，資訊閉塞，政府縱有依法公告，人民多所不知，．．一
    般人民無此知識，祖先歷代辛苦開墾種植之土地，亦不知申請登記所有權，．．
    」（見上訴人八十三年八月一日上訴理由狀），則上訴人既不知政府之公告，又
    何能知悉地政機關之記載中，其所占有之土地係未登錄之土地？是上訴人占有之
    始是否確以自己所有之意思而為占有及確信自己非無權占有而無所懷疑乙節，亦
    有可疑，則上訴人抗辯稱自己就系爭土地係以所有之意思善意和平公然占有乙節
    ，仍難採信。綜上，上訴人之抗辯既均無可採，則被上訴人此部分之主張，應堪
    信為真實。
四、按森林以國有為原則；森林所有權及所有權以外之森林權利，除依法登記為公有
    或私有者外，概屬國有；森林法第三條第二項、森林法施行細則第二條定有明文
    。再按所有權人對於無權占有或侵奪其所有物者，得請求返還之；請求權，因十
    五年間不行使而消滅；以所有之意思，二十年間和平繼續占有他人未登記之不動
    產者，得請求登記為所有人，民法第七百六十七條前段、第一百二十五條前段、
    第七百六十九條各定有明文。又按國家權利之取得係基於戰勝國之權力關係所為
    之接收，並非由於法律行為，依民法第七百五十八條之反面解釋，自無須登記即
    發生取得所有權之效力。上訴人顯不得再以日軍就系爭土地未辦所有權移轉登記
    ，而謂系爭土地之所有權仍屬於上訴人，被上訴人不得請求塗銷就系爭土地所為
    之所有權登記；不動產所有人之回復請求權及除去妨害請求權，均以維護所有權
    之圓滿行使為目的，為避免發生權利上名實不符，真正所有人無法確實支配其所
    有物之現象，已登記不動產所有人之回復請求權及除去妨害請求權，無民法第一
    百二十五條消滅時效規定之適用，業經司法院大法官會議著有釋字第一○七號及
    第一六四號解釋。而森林係指林地及其群生竹、木之總稱。森林以國有為原則。
    森林所有權及所有權以外之森林權利，除依法登記為公有或私有者外，概屬國有
    。森林法第三條及該法施行細則第二條定有明文。未依法登記為公有或私有之林
    地，既概屬國有，則不論國家已否辦理登記，均不適用關於取得時效之規定。從
    而為避免發生權利上名實不符，真正所有人無法確切支配其所有物之現象，其回
    復請求權及除去妨害請求權，自亦無民法第一百二十五條消滅時效規定之適用，
    最高法院五十二年台上字第一四八五號、八十七年度台上字第一七三八號裁判意
    旨可資參照。本件系爭土地為尚未依土地法及土地登記規則之規定完成總登記之
    國有林地，而本件被上訴人為系爭國有林地之管理權人，得行使所有權人之權利
    ，上訴人則係無權占有系爭國有林地，又未能舉證證明其係以所有之意思而為占
    有，並其占有已逾十五年消滅時效期間或二十年取得時效期間各節，前已述及，
    則依前開法律規定，上訴人尚不能對抗被上訴人之物上請求權，且依前開最高法
    院之見解，縱上訴人係以所有之意思，占有二十年以上，亦不能請求登記為所有
    人，是被上訴人請求上訴人返還系爭國有林地內如附圖所示Ｅ部分面積一四一二
    平方公尺、Ｆ部分面積八三四平方公尺、Ｇ部分面積二一九平方公尺之土地及將
    系爭國有林地即台東事業區第二林班保安林上所種植之果樹、竹類等作物拆除，
    將系爭國有林地除前述部分及如附圖所示Ａ部分面積四二平方公尺、Ｂ部分面積
    一七四平方公尺、Ｃ部分面積四二平方公尺、Ｄ部分面積一七四平方公尺之土地
    外之部分返還被上訴人，自屬有據；至系爭國有林地內如附圖所示Ａ部分面積四
    二平方公尺、Ｂ部分面積一七四平方公尺、Ｃ部分面積四二平方公尺、Ｄ部分面
    積一七四平方公尺之建物業已經拆除，各建物原坐落之土地亦經被上訴人收回之
    事實，前亦述及，則被上訴人仍請求上訴人拆除建物及返還各該建物坐落之土地
    ，尚難准許。末按權利之行使，不得違反公共利益，或以損害他人為主要目的，
    民法第一百四十八條第一項定有明文。本件上訴人就系爭土地雖無權利可資行使
    ，前已認定，惟就算上訴人有何權利，其行使亦不得違反公共利益，臺灣地區地
    形崎嶇多山，近年因森林、山坡保育狀況不佳，一遇地震颱風，隨即土石崩落、
    山河瓦解，是提昇保育森林、山坡之成果，業已刻不容緩，苟任何人均能至國有
    偏遠山地，占地為生，甚而如上訴人所稱占有達二百餘公頃之林地，則國家勢須
    每日耗費大量人力鎮日巡邏以防國有林地被盜墾濫伐，何有餘力奢談其他保育山
    坡地之作為？本件訴訟迄今歷時七年餘，上訴人自始至終均認自己占有系爭國有
    林地係權利行使，其意雖堅，然公益觀念淡薄，爰引上揭就算行使權利，亦不能
    違反公共利益之法律規定，併予說明。
五、綜上，被上訴人依民法物上請求權之法律關係，請求上訴人返還系爭國有林地即
    台東事業區第二林班保安林內如附圖所示Ｅ部分面積一四一二平方公尺、Ｆ部分
    面積八三四平方公尺、Ｇ部分面積二一九平方公尺之土地及將系爭國有林地即台
    東事業區第二林班保安林上所種植之果樹、竹類等作物拆除，將系爭國有林地除
    前述部分及如附圖所示Ａ部分面積四二平方公尺、Ｂ部分面積一七四平方公尺、
    Ｃ部分面積四二平方公尺、Ｄ部分面積一七四平方公尺之土地外之土地返還被上
    訴人，於法有據，應予准許，其逾此部分之請求，則有未合，不應准許。原審就
    超過上開應准許部分，為上訴人敗訴之判決，自有未洽。上訴意旨就此部分指摘
    原判決不當，求予廢棄改判，為有理由。至於上開應准許部分，原審判命上訴人
    返還，核無違誤，上訴意旨，就此部分，仍執陳詞，指摘原判決不當，求予廢棄
    ，為無理由，應駁回其上訴。
六、本件事證已臻明確，兩造其餘攻擊防禦方法及舉證，核與判決結果不生影響，爰
    不一一贅述，附此敘明。
據上論結，本件上訴為一部有理由、一部無理由，依民事訴訟法第四百三十六條之一
第三項、第四百五十條、第四百四十九條第一項、第七十九條但書，判決如主文。
中      華      民      國    八十九    年      十一      月     八     日
                                            臺灣臺東地方法院民事庭
~B審判長法官  簡慧娟
~B法      官  黃莉莉
~B法      官  張震武
右正本證明與原本無異
如對本判決上訴，須於判決送達後二十日內向本院提出上訴狀，同時表明上訴理由；
如已於本判決宣示後送達前提起上訴者，應於判決送達後十日內補具上訴理由（均須
按他造當事人之人數附繕本）。
中      華      民      國    八十九    年      十一      月     八     日
~B法院書記官  李學華


司法院資訊處製作；財團法人民間司法改革基金會備份。
